高雄高等行政法院簡易判決　　　　　　　　　　　九十年度簡字第四０一三號
　　原　　　告　甲○○
　　被　　　告　財政部臺灣省南區國稅局
　　代　表　人　乙○○局長
　　訴訟代理人　丙○○
右當事人間因綜合所得稅事件，原告不服財政部中華民國九十年十月二十三日台財訴
字第０九０００四０三八一號訴願決定，提起行政訴訟。本院判決如左：
　　主  文
原告之訴駁回。
訴訟費用由原告負擔。
　　事實及理由
一、緣原告民國（下同）八十八年度綜合所得稅結算申報，列報其本人、配偶、其子
    及外甥七人之免稅額，合計新台幣（下同）五０四、０００元，被告以原告列報
    之外甥陳雅惠、陳宜臻、陳昱智、陳昱佐等四人未與原告同居一家，乃予剔除渠
    等之免稅額二八八、０００元。原告不服，申經復查結果，未獲變更，提起訴願
    ，亦遭決定駁回，遂提起本件行政訴訟。
二、原告起訴主張略以：原告八十八年度綜合所得稅申報免稅額中之扶養親屬陳雅惠
    、陳宜臻、陳昱智、陳昱佐等四人，經向國稅局查調財產結果，其父母財產及所
    得確屬微薄，顯難供給扶養四位子女成長就學所需費用支出。其父陳振勇所持有
    南投縣竹山鎮之三筆田地係祖產，然屬山區不毛之地，甚難耕作生產農作物；投
    資復興木業股份有限公司之股票已出售，且該公司破產重整，致後手未辦理過戶
    ；全年薪資所得僅二００、０００元，平均月收入少於一七、０００元。其母侯
    彩鳳持有之嘉義縣朴子市雙溪口房屋一棟（土地部分係原告三兄弟共有），因原
    告等有遷居回朴子老家，為永久共同生活之意願與需要，向親友舉債籌建之簡易
    農舍，原告對渠等確有負擔生活費及學費之事實，被告將該部分免稅額否准認列
    之處分顯不妥當云云，並求為判決撤銷訴願決定及原處分，准予原告八十八年度
    綜合所得稅認列扶養外甥四人，並領回已繳預付金額三三、九六九元。被告則以
    ：依所得稅法第十七條第一項第一款第四目規定，納稅義務人列報減除其他親屬
    或家屬之免稅額，須符合民法第一千一百十四條第四款及第一千一百二十三條第
    三項之規定，即須具備家長家屬之關係，且以永久共同生活為目的而同居一家者
    為前提，經查系爭受扶養親屬陳雅惠等人該年度與原告同址不同戶，仍設籍於渠
    等父親陳振勇戶內，核難認定原告與渠等系爭扶養親屬有以永久共同生活為目的
    而同居一家之家長家屬關係，與首揭規定得減除免稅額之要件不符，原告對系爭
    扶養親屬縱有資助，其資助行為依最高法院二十年度上字第二九九號判例意旨，
    乃念同宗之誼而給予津貼，此種慈惠施予行為，乃本於雙方感情而生，於法原不
    能援為要求扶養之根據。且原告並未證明系爭扶養親屬之父母有因負擔扶養義務
    而不能維持自己生活之事實，及負扶養義務人先順序者無法履行扶養義務之合理
    說明，亦未提示其確有扶養之具體證明文件，是被告核定予以剔除系爭親屬免稅
    額二八八、０００元，並無違誤等語置辯，並請求判決駁回原告之訴。
三、按「免稅額：納稅義務人按規定減除其本人、配偶及合於左列規定扶養親屬之免
    稅額：(一)納稅義務人及其配偶之直系尊親屬．．．(二)納稅義務人之子女．．．(三)
    納稅義務人及其配偶之同胞兄弟、姊妹．．．(四)納稅義務人其他親屬或家屬，合
    於民法第一千一百十四條第四款及第一千一百二十三條第三項之規定，未滿二十
    歲或滿六十歲以上無謀生能力，確係受納稅義務人扶養者。但受扶養者之父或母
    如屬第四條第一款及第二款之免稅所得者，不得列報減除。」所得稅法第十七條
    第一項第一款定有明文。次按「左列親屬互負扶養之義務：一、直系血親相互間
    。二、夫妻之一方，與他方之父母同居者，其相互間。三、兄弟姊妹相互間。四
    、家長家屬相互間。」亦為民法第一千一百十四條所明定。又「所得稅法有關個
    人綜合所得稅『免稅額』之規定，其目的在以稅捐之優惠使納稅義務人對特定親
    屬或家屬盡其法定扶養義務。同法第十七條第一項第一款第四目規定，．．．得
    於申報所得稅時按受扶養之人數減除免稅額，固須以納稅義務人與受扶養人同居
    一家為要件，惟家者，以永久共同生活之目的而同居為要件，納稅義務人與受扶
    養人是否為家長家屬，應取決於其有無共同生活之客觀事實，．．．」復有司法
    院釋字第四一五號解釋可參。而此號解釋之解釋理由書更明白表示：「．．．所
    得稅法第十七條第一項第一款第四目規定：『納稅義務人其他親屬或家屬，合於
    民法第一千一百十四條第四款及第一千一百二十三條第三項之規定，未滿二十歲
    或滿六十歲以上無謀生能力，確係受納稅義務人扶養者』，得於申報所得稅時按
    受扶養之人數減除免稅額，明示此項免稅額之享有，無論受扶養者為其他親屬或
    家屬，除確係受納稅義務人扶養外，尚須符合民法第一千一百十四條第四款及第
    一千一百二十三條第三項之規定，即以具備家長家屬關係為要件。所謂家，民法
    上係採實質要件主義，以永久共同生活為目的而同居一家為其認定標準，．．．
    。」合先敘明。
四、經查，本件原告八十八年度綜合所得稅結算申報，列報其子侯冠宇、外甥陳雅惠
    、陳宜臻、陳昱智、陳昱佐等五人為扶養親屬，其中列報外甥陳雅惠、陳宜臻、
    陳昱智、陳昱佐等四人部分，經被告以渠等未與原告同居一家，核與所得稅法第
    十七條第一項第一款第四目規定不合，乃否准認列免稅額共二八八、０００元之
    事實，有原告八十八年度綜合所得稅結算申報書、被告之核定書、戶口名簿影本
    等附於原處分卷可稽，並為兩造所不爭執，堪信為真實。
五、次查，所得稅法第十七條第一項第一款免稅額之列報，係以該款所列舉四目之親
    屬為範圍，本件原告所列報扶養之親屬陳雅惠、陳宜臻、陳昱智、陳昱佐等四人
    為原告之外甥子女，並非所得稅法第十七條第一項第一款第一目至第三目所規範
    之親屬範圍。故本件首需審酌者乃原告所列報扶養之上述親屬四人是否屬所得稅
    法第十七條第一項第一款第四目所規範得列報為扶養親屬之範圍。然查，得依所
    得稅法第十七條第一項第一款第四目規定為扶養親屬免稅額之列報，除該親屬確
    係受納稅義務人扶養外，尚須符合民法第一千一百十四條第四款及第一千一百二
    十三條第三項之規定，即以具備家長家屬關係為要件，已如前述。而所謂家，民
    法上係採實質要件主義，以永久共同生活為目的而同居一家為其認定標準。原告
    雖主張其與系爭扶養親屬居住在一起，並提出戶籍謄本以為證明，惟戶口名簿僅
    係舉證同一戶籍之方法，有無同居、有無扶養之事實，仍屬被告調查審核權責範
    圍。況且原告與所列報親屬雖設同址，但並不同戶，有前開戶口名簿可按；又原
    告八十八年係服務於中央信託局桃園分局及金山分局，亦有前開申報書及核定書
    所載可憑，是否有與列報親屬共同生活，盡其扶養義務，已有可議，要難僅以其
    與扶養親屬等四人同址，即認定其有以永久共同生活為目的而同居一家，據此主
    張列報扶養親屬免稅額。再以原告除提出戶口名簿、切結書外，亦未能證明確有
    扶養之具體事實，是被告否准列報該扶養親屬免稅額，即無不合。縱原告對系爭
    扶養親屬有所資助，其資助行為，乃念同宗之誼而給予津貼，此種慈惠施予行為
    ，乃本於雙方感情而生，依法不能援為列報扶養親屬之根據（最高法院二十年度
    上字第二九九號判例參照），故原告以有資助列報扶養親屬之情形，主張被告應
    准該等扶養親屬之列報云云，亦無可採。
六、綜上所述，原告與所列報之扶養親屬陳雅惠、陳宜臻、陳昱智、陳昱佐等四人並
    無家長家屬關係存在，而原告列報其等之扶養親屬免稅額，核與所得稅法第十七
    條第一項第一款第四目規定不合；故被告就原告八十八年度綜合所得稅結算申報
    ，否准原告所列報扶養之陳雅惠、陳宜臻、陳昱智、陳昱佐等四人之扶養親屬免
    稅額二八八、０００元，並無不合。復查決定及訴願決定均予維持，亦無違誤。
    原告起訴意旨求為撤銷訴願決定及原處分（含復查決定），准予原告八十八年度
    綜合所得稅認列扶養外甥四人，並領回已繳預付金額三三、九六九元，為無理由
    ，應予駁回，爰不經言詞辯論為之。
七、訴願決定及原處分（含復查決定）有關購屋借款利息扣除額部分，原告未經起訴
    ，茲不論述，併此敘明。
八、據上論結，本件原告之訴為無理由，爰依行政訴訟法第二百三十三條第一項、第
    二百三十六條、第一百九十五條第一項後段、第九十八條第三項前段，判決如主
    文。
中　　　華　　　民　　　國    九十一　　年　  　六　　　月　　二十八　　日
                              高雄高等行政法院第三庭
     　   　　　　　　　　　　　          法      官   戴見草
右為正本係照原本作成。
如不服本判決，應於送達後二十日內，向本院提出上訴狀並表明上訴理由，如於本判
決宣示後送達前提起上訴者，應於判決送達後二十日內補提上訴理由書（須按他造當
事人人數附繕本）。
提起上訴應預繳送達用雙掛號郵票七份（每份三十四元）。
中　　　華　　　民　　　國    九十一　　年　  　六　　　月　　二十八　　日
                                          法院書記官   嚴寶明
附註：
行政訴訟法第二百三十五條（第一項、第二項）：
對於適用簡易程序之裁判提起上訴或抗告，須經最高行政法院之許可。
前項許可，以訴訟事件所涉及之法律見解具有原則性者為限。
